臺灣板橋地方法院刑事判決　　　　　　　99年度訴字第3375號
公　訴　人　臺灣板橋地方法院檢察署檢察官
被　　　告　洪子堯
上列被告因偽造文書等案件，經檢察官提起公訴（99年度偵字第
23054 號），本院判決如下：
    主  文
洪子堯共同行使偽造公文書，足以生損害於公眾及他人，處有期
徒刑壹年月，扣案如附表編號一所示識別證壹張、編號二、三
所示偽造公文書上所示之印文各壹枚均沒收。
    事  實
一、洪子堯於民國99年3 月間，因無業缺錢花用，知悉其在臺中
    市○○路大都會網咖內，所認識真實姓名、年籍不詳，綽號
    「阿樹」之成年男子（以下簡稱「阿樹」）係詐欺集團之成
    員，並利用一般人對於檢察機關偵辦案件之流程大多不甚熟
    悉、接獲自稱檢察機關公務員之來電均會信以為真並聽從其
    指示辦理之心理，而以行使偽造公文書及冒稱為公務員等方
    式，詐騙他人之財物。詎洪子堯為貪圖事成後可獲得數萬元
    報酬之利益，竟應允「阿樹」之邀，加入該詐欺集團，而與
    「阿樹」及其所屬之詐欺集團成年成員共同基於意圖為自己
    不法所有之詐欺取財、行使偽造公文書、行使偽造特種文書
    、冒充公務員行使職權之犯意聯絡，先由前開詐欺集團中某
    不詳成員，於民國99年3 月3 日11時許，撥打電話予呂月里
    ，佯裝為臺北市仁愛醫院人員，告知有人持呂月里之健保卡
    申請健保給付，接著即由另名不詳成員，分別冒充警察及檢
    察官，向呂月里表示呂月里之資料遭人盜用，並開設人頭帳
    戶進行詐騙，檢察官準備凍結該帳戶，需呂月里將帳戶內之
    錢提出交由法院人員保管云云，致呂月里信以為真，乃至新
    北市○○區○○路上之華南商業銀行領出新臺幣（下同）
    660,000 元，之後即由「阿樹」搭載洪子堯至呂月里位於新
    北市○○區○○路198 巷1 弄8 號4 樓住處附近，由「阿樹
    」交付詐欺集團事先偽造「臺灣省法務部行政執行署監管科
    書記官林俊甫」之識別證、臺北地方法院地檢署監管單及臺
    北地方法院公證申請書之公文書各1 份予洪子堯（無證據證
    明被告與詐欺集團成員就該等偽造行為具犯意聯絡及行為分
    擔），洪子堯乃於同日14時許，至呂月里上開住處，提示上
    開識別證後，僭稱為地檢署派來之人員，並交付臺北地方法
    院地檢署監管單及臺北地方法院公證申請書各1 份予呂月里
    以行使之，假冒為檢察署公務人員行使職權，致呂月里陷於
    錯誤，而將現金660,000 元全數交付洪子堯。嗣詐欺集團成
    員接續去電呂月里要求將其他銀行之存款領出，呂月里不疑
    有他，乃再至新北市○○區○○路上之兆豐國際商業銀行領
    出825,000 元，並由「阿樹」搭載洪子堯，於同日17時許，
    再由洪子堯至呂月里上開住處1 樓，向呂月里收取現金
    825,000 元，並將所收取之全部款項交付「阿樹」，「阿樹
    」再將其中約10,000元至20,000元之金額交付洪子堯作為報
    酬。嗣經警於99年4 月23日12時20分許，因洪子堯另涉對鄭
    何玉枝詐欺取財等案件，為警在臺北市○○區○○路2 段
    320 巷36弄16號1 樓當場查獲，並扣得如附表編號1 所示之
    識別證1 張等物（另經臺灣臺北地方法院99年度訴字第1152
    號、第1183號判決有罪在案），而呂月里發覺受騙，亦報警
    處理，為警於呂月里交由警察扣案之前開臺北地方法院地檢
    署監管單及臺北地方法院公證申請書上採驗指紋，經鑑驗結
    果與洪子堯之指紋相符，始循線查獲上情。
二、案經新北市政府警察永和分局報告臺灣板橋地方法院檢察署
    偵查起訴。
    理  由
一、按被告以外之人（含證人、鑑定人、告訴人、被害人、共同
    被告等）於審判外之陳述雖不符刑事訴訟法第159 條之1 至
    之4 等4 條之規定，而經當事人於審判程序同意作為證據，
    法院審酌該言詞陳述或書面陳述作成時之情況，認為適當者
    ，得為證據。而未於言詞辯論終結前聲明異議者，視為有前
    項之同意，刑事訴訟法第159 條之5 第1 項、第2 項分別定
    有明文。其立法意旨在於傳聞證據未經當事人之反對詰問予
    以核實，原則上先予排除，惟若當事人已放棄反對詰問權，
    於審判程序中表明同意該等傳聞證據可作為證據；或基於尊
    重當事人對傳聞證據之處分權，及證據資料愈豐富，愈有助
    於真實發見之理念，且強化言詞辯論主義，使訴訟程序得以
    順暢進行，上開傳聞證據亦均具有證據能力。本案被告洪子
    堯及檢察官於言詞辯論終結前，均未就本院所認定犯罪事實
    而經調查採用之證據主張有刑事訴訟法第159 條第1 項不得
    為證據之情形，本院復審酌各該證據作成時並無違法及證明
    力明顯過低之瑕疵等情況，認為適當，並與本案犯罪事實具
    有關連性，是本案所認定犯罪事實所採用之證據均有證據能
    力，合先敘明。
二、上揭事實，業據被告洪子堯於本院審理時坦承不諱，核與證
    人即被害人呂月里於警詢、偵訊及本院審理時證述之情節相
    符，並有「臺灣省法務部行政執行署監管科書記官林俊甫」
    識別證、「台北地方法院地檢署監管單」及「台北地方法院
    公證申請書」扣案可資佐證，復有呂月里之華南商業銀行福
    和分行活期儲蓄存款存摺影本、兆豐國際商業銀行永和分行
    新臺幣存摺類存款存摺影本、監視器翻拍照片在卷可稽。又
    上開「台北地方法院地檢署監管單」及「臺北地方法院公證
    申請書」經採證指紋送請內政部警政署刑事警察局以指紋特
    徵點比對法、指紋電腦比對法鑑驗結果，採集送鑑之指紋5
    枚（編號1-1A3 、1-1A13、1-2A2 、1-2A6 、1-2B7 ），經
    輸入指紋電腦比對確認結果，分別與該局檔存被告指紋卡之
    左拇、右拇、左拇、右拇及右拇指指紋相符，此有該局99年
    6 月2 日刑紋字第0990073480號鑑定書在卷可稽（見99年度
    偵字第23054 號卷第17-20 頁），上述鑑驗結果，係檢驗機
    關本於專業知識及以精密儀器科學檢驗方法所得之結論，自
    可憑信，足見被告自白與事實相符，堪以採信。是本案事證
    明確，被告犯行堪以認定。
三、論罪科刑：
  (一)按刑法第218 條第1 項所稱之公印，指表示公務機關或機關
    長官資格及其職務之印信而言，即俗稱大印與小官章，至其
    形式凡符合印信條例規定之要件而製頒，無論為印、關防、
    職章、圖記，如足以表示其為公務主體之同一性者，均屬之
    ，故「機關內收發室之圖記，僅足為該機關內一部份之識別
    ，不足以表示公署或公務員之資格，不得謂之公印」；「偽
    造『臺灣省公路局票證章』印文，如該印文僅係表示過橋費
    已經繳納，而非表示公署或公務員之資格，自與偽造公印文
    之要件不合」；「若僅為證明稅款已經繳納之稅戳，其效用
    顯然不同，自難以公印論」；「上訴人所偽造之『台灣北區
    電信管理局』印章，與該局之全銜『交通部台灣北區電信管
    理局』，二者尚非一致，所偽刻之印章，能否稱為該局之公
    印，非無斟酌餘地」（最高法院33年上字第1458號、69年台
    上字第693 號、71年台上字第1831號判例意旨、84年度台上
    字第6118號、89年度台上字第3155號判決意旨參照）。查如
    附表編號2 、3 所示偽造公文書上之「臺灣省臺北地檢署印
    」印文，因該署全銜為「臺灣臺北地方法院檢察署」，故上
    揭偽造印文即非屬公印文，而係普通印文甚明，公訴意旨認
    「阿樹」所屬之詐欺集團有偽造公印文之行為，容有誤會，
    附此敘明。
  (二)再按所謂文書，乃以文字或符號為一定之意思表示，具有存
    續性，以為法律上或社會生活上重要事項之證明者而言，故
    不論係影本或原本，若有上述文書之性質，均屬文書之範疇
    。又按刑法上所稱之「公文書」，係指公務員職務上製作之
    文書，與其上有無使用「公印」無涉；若由形式上觀察，文
    書之製作人為公務員，且文書之內容係就公務員職務上之事
    項所製作，即令該偽造之公文書上所載製作名義機關不存在
    ，或該文書所載之內容並非該管公務員職務上所管轄，然社
    會上一般人既無法辨識而仍有誤信為真正之危險，仍難謂非
    公文書（最高法院54年度台上字第1407號判例意旨參照）。
    查上開如附表編號2 、3 所示之「台北地方法院地檢署監管
    單」、「台北地方法院公證申請書」於形式上均已表明係臺
    灣臺北地方法院檢察署、臺灣臺北地方法院等政府機關所出
    具，其內容又係關於刑事案件之偵辦情形，自有表彰該等公
    署公務員本於職務而製作之意，雖臺灣臺北地方法院檢察署
    並無「監管科」之單位，或臺灣臺北地方法院並無以檢察官
    為公證人，是上開文書所載製作名義人顯係虛構，然依前揭
    說明，仍均屬公文書。另如附表編號1 所示之識別證，係表
    彰服務單位及職稱之證明，自屬刑法第212 條規定之特種文
    書。
  (三)是核被告洪子堯所為，係犯刑法第216 條、第211 條之行使
    偽造公文書罪、刑法第216 條、第212 條之行使偽造特種文
    書罪，刑法第158 條第1 項之冒充公務員行使職權罪，及刑
    法第339 第1 項之詐欺取財罪。被告與「阿樹」及其他真實
    姓名不詳之詐欺集團成年成員間，就前揭犯行均有犯意聯絡
    及行為分擔，皆應論以共同正犯。又本案並未扣得「臺灣省
    臺北地檢署印」印章，且遍查全卷，亦無積極證據證明被告
    、「阿樹」與其所屬之詐欺集團成年成員係以偽造上開印章
    ，蓋印於如附表編號2 、3 所示公文書之方式以偽造該等公
    文書。再偽造文書與行使本屬兩罪，如對於偽造行為並未參
    與實施，縱事後知其為偽造而行使，亦衹負行使責任，不應
    兼論偽造（最高法院51年台上字第874 號判例意旨參照），
    本案並無積極證據證明被告就附表所示之特種文書、公文書
    之偽造行為均有所參與，或就此偽造部分與「阿樹」及所屬
    之詐欺集團其他成年成員間均有犯意聯絡，被告自僅就行使
    行為負責，是公訴意旨固認被告涉犯偽造公印、公印文、偽
    造公文書之行為，及該等偽造公文書之部分行為為行使偽造
    公文書之犯行所吸收，惟起訴事實並未敘及被告與詐欺集團
    其他成員間有何共同偽造印章、印文及公文書等行為，且上
    開「臺灣省臺北地檢署印」非屬公印，已如前述，是此部分
    顯係誤載，附此敘明。又被告雖分2 次前往被害人呂月里之
    住處取款，然係基於單一犯意而在密切接近之一定時間及空
    間內接續為之，應為接續犯。又被告行使偽造公文書、行使
    偽造特種文書及冒充公務員行使職權之目的均在於詐欺取財
    ，其所為複數舉動，係基於單一行為決意所為，應評價為法
    律上之一行為，論以想像競合犯，而從一重之刑法第216 條
    、第211 條之行使偽造公文書罪處斷。爰審酌被告前科、素
    行，為高中肄業之智識程度，其年輕力壯，竟不思以正當途
    徑謀生，而貪圖小利，與上揭「阿樹」及所屬之詐欺集團，
    利用一般民眾欠缺法律專業知識、對於檢察機關偵辦案件程
    序未必瞭解，及民眾對於檢察機關人員執行職務公信力之信
    賴等心理，而以行使偽造公文書及冒充公務員之方式遂行其
    詐騙行為，造成被害人呂月里之損害非輕，惟其犯後於審理
    時終能知所悔悟而坦承犯行，態度尚可，兼衡其於本案犯罪
    之角色分工，其加入該詐欺集團之時間非長，暨其生活狀況
    、所獲利益、與迄未賠償被害人之呂月里之損害等一切情狀
    ，量處如主文所示之刑，以資儆懲。
  (四)另案所扣得如附表編號一所示偽造之識別證，係本案共犯即
    詐欺集團成員所有，且持交予被告供其為前揭犯行所用之物
    ，業據被告洪子堯及證人呂月里陳明在案（見本院卷第54、
    58頁、99年度偵字第23054 號卷第48頁），爰依刑法第38條
    第1 項第2 款規定，併予宣告沒收。扣案如附表編號二、三
    所示偽造公文書上之偽造「臺灣省臺北檢察署印」印文各1
    枚，屬絕對義務沒收之物，俱應依刑法第219 條規定宣告沒
    收之。復如附表編號二、三所示偽造之公文書，既已交付於
    被害人收受，則該物非屬被告所有，除該偽造文書上之偽造
    印文應依刑法第219 條予以沒收外，依同法第38條第3 項之
    規定，即不得再對各該文書諭知沒收（最高法院43年台上字
    第747 號判例意旨參照）；另案扣得之行動電話1 具及黑色
    手提包1 個，依卷內積極證據尚不足以證明與本案犯行有直
    接關連，又非違禁物，爰不併予宣告沒收，附此敘明。
據上論斷，應依刑事訴訟法第299 條第1 項前段，刑法第28條、
第216 條、第211 條、第212 條、第158 條第1 項、第339 條第
1 項、第55條、第219 條、第38條第1 項第2 款，刑法施行法第
1 條之1 ，判決如主文。
本案經檢察官曾開源到庭執行職務。
中    華    民    國   100    年    2     月    11    日
                  刑事第十庭  審判長法  官  楊志雄
                                    法  官  劉景宜
                                    法  官  陳海寧
以上正本證明與原本無異。
如不服本判決，應於判決送達後10日內敘明上訴理由，向本院提
出上訴狀 (應附繕本) ，上訴於臺灣高等法院。其未敘述上訴理
由者，應於上訴期間屆滿後20日內向本院補提理由書「切勿逕送
上級法院」。
                                    書記官  馮得弟
中    華    民    國   100    年    2     月    16    日
附錄本案論罪科刑法條全文：
中華民國刑法第158條（僭行公務員職權罪）
冒充公務員而行使其職權者，處3年以下有期徒刑、拘役或5百元
以下罰金。
冒充外國公務員而行使其職權者，亦同。
中華民國刑法第216條（行使偽造變造或登載不實之文書罪）
行使第210條至第215條之文書者，依偽造、變造文書或登載不實
事項或使登載不實事項之規定處斷。
中華民國刑法第211條（偽造變造公文書罪）
偽造、變造公文書，足以生損害於公眾或他人者，處1年以上7年
以下有期徒刑。
中華民國刑法第212條（偽造變造特種文書罪）
偽造、變造護照、旅券、免許證、特許證及關於品行、能力服務
或其他相類之證書、介紹書，足以生損害於公眾或他人者，處1
年以下有期徒刑、拘役或3百元以下罰金。
中華民國刑法第339條（普通詐欺罪）
意圖為自己或第三人不法之所有，以詐術使人將本人或第三人之
物交付者，處5年以下有期徒刑、拘役或科或併科1千元以下罰金
。
以前項方法得財產上不法之利益或使第三人得之者，亦同。
前二項之未遂犯罰之。
附表：
┌──┬─────────────┬───────────────┐
│編號│  物    品    名    稱    │    備                  註    │
├──┼─────────────┼───────────────┤
│1   │偽造之「臺灣省法務部行政執│其上載明單位為「監管科」、職稱│
│    │行署監管科書記官林俊甫」識│為「書記官」、姓名為「林俊甫」│
│    │別證壹張                  │，依刑法第38條第1 項第2 款規定│
│    │                          │沒收。                        │
├──┼─────────────┼───────────────┤
│2   │偽造之「台北地方法院地檢署│其上偽造「臺灣省臺北檢察署印」│
│    │監管單」壹紙              │印文壹枚，應依刑法第219 條規定│
│    │                          │沒收。                        │
├──┼─────────────┼───────────────┤
│3   │偽造之「台北地方法院公證申│其上偽造「臺灣省臺北檢察署印」│
│    │請書」壹紙                │印文壹枚，應依刑法第219 條規定│
│    │                          │沒收。                        │
└──┴─────────────┴───────────────┘